臺灣高等法院刑事裁定　　　　　　　　　 94年度抗字第518號
抗　告　人
即　自訴人　台灣三崎實業有限公司
代　表　人　乙○○
自訴代理人　張立業　律師
被　　　告　甲　○
被　　　告　丙○○
上列抗告人因背信案件，不服臺灣臺北地方法院中華民國94年7
月20日裁定（94年度自字第23號），提起抗告，本院裁定如下：
    主  文
抗告駁回。
    理  由
一、原審法院以：
(一)按法院或受命法官於自訴案件第一次審判期日前訊問及調查
    結果，如認為案件有刑事訴訟法第252條至第254條之情形者
    ，得以裁定駁回其自訴，同法第326條第3項定有明文。次按
    犯罪事實應依證據認定之，無證據不得推定其犯罪事實；不
    能證明被告犯罪者應諭知無罪之判決，刑事訴訟法第154條
    第2項及第301條第1項亦分別定有明文。又刑事訴訟法上所
    謂認定犯罪事實之證據，係指足以認定被告確有犯罪行為之
    積極證據而言，該項證據自須適合於被告犯罪事實之認定，
    始得採為斷罪資料；事實之認定應憑證據，如未發現相當證
    據，或證據不足以證明，自不能以推測或擬制之方法，以為
    裁判之依據；告訴人之告訴，係以使被告受刑事訴追為目的
    ，是其陳述是否與事實相符，仍應調查其他證據以資審認（
    最高法院52年臺上字第1300號判例參照）；再認定被告之犯
    罪事實，須依積極證據，苟積極證據不足為不利於被告事實
    之認定時，即應為有利於被告之認定，更不必有何有利之證
    據（最高法院30年上字第816號判例參照）。復按刑法第342
    條之背信罪，係以為他人處理事務，意圖為自己或第三人不
    法之利益，或損害本人之利益，而為違背其任務之行為，致
    損害於本人之財產或其他利益，為其構成要件，故背信罪之
    主體，限於為他人處理事務之人，所謂為他人云者，係指受
    他人委任，而為其處理事務而言，如行為人與該他人間無任
    何委任或其他類似關係存在，自無成立背信罪之餘地（最高
    法院49 年臺上字第1530號判例參照）。
(二)自訴意旨略以：台灣高速鐵路股份有限公司（下稱台灣高鐵
    公司）因承建台灣第一條高速鐵路，將重要相關工程發包予
    日商台灣新幹線株式會社（下稱新幹線會社），再層層轉包
    予如日商東芝等公司實際施作。自訴人台灣三崎實業股份有
    限公司（下稱台灣三崎公司）於民國93年1月間與日商山陽
    工程技術股份有限公司台北分公司（下稱日商山陽公司）簽
    訂「台灣高鐵燕巢變電站BSS7消防設備工程」之承攬契約，
    約定由自訴人代日商山陽公司施作台灣高鐵燕巢變電站BSS7
    消防設備工程。自訴人承接該工程後，除立即向國外採購相
    關設備外，並依消防法等法規，備具「消防安全設備審核認
    可申請書」附具相關工程施作圖，送請內政部消防署審核認
    可。其中第一次係於93年1月9日以自訴人名義送請內政部消
    防署審核，遭該署以自訴人非該工程之所有人或起造人，亦
    未經該工程之所有人或起造人即台灣高鐵公司授權自訴人代
    辦為由而退件。自訴人為此改以台灣高鐵公司名義送件申請
    ，並委任被告甲○擔任董事長之台灣高鐵公司掛名為申請人
    ，被告甲○同意後即在「消防安全設備審核認可申請書」上
    蓋用台灣高鐵公司公司章及董事長章，再由自訴人於93年2
    月25日送內政部消防署審查，該署就上開申請案之通案部分
    於93年6月4日召開審查會議予以認可，且就個案部分於93年
    6月11日經內政部消防技術審議委員會電氣暨設計小組第38
    次聯席會議出席之審查委員一致認為應可核發認可函。詎被
    告甲○竟指示任職於該公司興建處高級工程師即被告丙○○
    出席上開會議，擅自指稱上開申請案未經台灣高鐵公司內部
    審核，台灣高鐵公司不予承認云云，致上開會議出席委員作
    成「本案申請人（台灣高鐵公司）與設計公司仍有一些看法
    差異，故全案函送申請人予以審查並函覆是否符合該公司之
    設計規範及設計要求後，授權業務單位查對無誤後，於一般
    限制條件下予以審核認可」之決議，導致日商山陽公司以自
    訴人送審申請被消防署退件，無法施工及工程進度延宕為由
    ，委請律師發函終止全部工程合約。嗣經自訴人解釋只需台
    灣高鐵公司完成函覆是否符合其公司之設計規範及設計要求
    ，再經內政部消防署之業務單位查對無誤後，即得於一般限
    制條件下得到審核認可，日商山陽公司遂要求自訴人儘速完
    成上開程序。惟被告等為達損害自訴人利益之目的，共謀後
    再次為違背其任務之行為，即由被告丙○○擬稿，並由被告
    甲○核定且蓋上台灣高鐵公司之大小章後，自行於93年6 月
    30日以「04台興高核發第01906號函」向內政部消防署申請
    撤回「台灣高鐵燕巢變電站BSS7等四處PEMALL FM-200自動
    滅火設備案」之審核認可案，內政部消防署並發文同意其撤
    回之申請，致日商山陽公司與自訴人之合約無可挽回，自訴
    人因此受有損害，因認被告等均涉犯刑法第342條之背信罪
    嫌云云。
(三)按法院或受命法官於自訴案件第一次審判期日前訊問自訴人
    、被告及蒐集或調查證據，如認為案件有刑事訴訟法第252
    條至第254條之情形者，得以裁定駁回自訴，刑事訴訟法第
    326條第1項、第3項定有明文。徵諸上開條文之立法意旨，
    即係為避免自訴人濫用法院所擁有之強制處分權而為調查程
    序之發動，徒增法院之勞費，且為避免對無辜被告之名譽造
    成損害，是凡自訴案件，若法院或受命法官，認有依前開條
    文駁回自訴之必要時，於程序上自不以經訊問被告或自訴人
    後，始得為之。
(四)原審依上開規定，雖未訊問被告甲○、丙○○，然被告等已
    提出答辯狀，其內容如下：
  (一)被告甲○辯稱：被告甲○擔任台灣高鐵公司董事長之職務，
    雖負責台灣高鐵公司之經營決策事務，但僅限於重大影響公
    司權益之經營事務，對於一般事務之處理，依權責分工交由
    各部門主管負責。本件自訴人所提工程，係屬高鐵興建工程
    之一般性、經常性事務，依照台灣高鐵公司組織規程之規定
    ，係由興建處下核心系統辦公室主管即行裁決辦理，並不陳
    會董事長。又台灣高鐵公司興建台灣南北高速鐵路工程，與
    新幹線會社所簽訂者係國際工程界所稱之「統包合約」，並
    不禁止新幹線會社將工程轉包予其他廠商，且台灣高鐵公司
    並不為任何定作之指示，僅在新幹線會社依法應取得政府機
    關之許可或證照時，台灣高鐵公司負有提供合理協助以助其
    取得許可之契約義務。台灣高鐵公司與自訴人並無直接承攬
    關係，且自訴人承攬之本件工程，係金額極小之工程，被告
    甲○從未親自辦理本件事務，亦不認識自訴人或其代表人，
    遑論接受自訴人之委任。至於自訴人所提「消防安全設備審
    核認可申請書」上蓋有台灣高鐵公司及被告甲○之大、小章
    ，係台灣高鐵公司應新幹線會社之請求，由內部職員即被告
    丙○○依據公司內部之公文簽核流程，由管理公司大、小章
    之文管部門直接蓋用印章，根本未經被告甲○核決，被告甲
    ○未與自訴人有所接觸，亦不知所謂「委任」、「受任」之
    關係，何來違背任務之背信問題。
  (二)被告丙○○辯稱：被告丙○○負責台灣高鐵公司所屬興建處
    系統核心部門，本件工程於消防署審查期間，內政部消防技
    術審議委員會為審查本件提送之內容，曾多次召開聯席審查
    會議，被告丙○○係經公司主管指派出席審查會議。嗣後台
    灣高鐵公司具名撤回本件審查申請，係依照新幹線會社之請
    求而為，因依該會社來信顯示，本件工程遲遲未能獲得政府
    之核可，乃請求台灣高鐵公司撤回本件申請。台灣高鐵公司
    在考量系爭申請書遲遲未能取得核可，將延宕台灣高鐵整體
    工程時程之虞時，始尊重新幹線會社之請求而撤回本件申請
    。是以台灣高鐵公司之撤回縱造成自訴人利益之受損，台灣
    高鐵公司亦係基於新幹線會社之請求，且為高鐵工程最佳安
    全品質之正當理由，自無違背職務可言，不應律以背信罪責
    。
(五)原審法院經查：自訴人係於93年1月27日與日商山陽公司就
    「台灣高鐵燕巢變電站BSS7消防設備工程」締結承攬契約，
    有工程合約在卷可稽（見本院卷第5至8頁），而自訴人亦不
    否認未曾與台灣高鐵公司簽訂任何契約，是以在自訴人與台
    灣高鐵公司間並無締結承攬契約關係情況下，自訴人與被告
    甲○、丙○○間是否存有委任關係，即非無疑。再由被告提
    出之台灣高鐵公司與新幹線會社所定高鐵核心機電系統工程
    合約、台灣高鐵公司內部規章中印章管理及使用辦法、新幹
    線會社於93年6月28日所發要求台灣高鐵公司撤回本件工程
    申請之函文（見原審卷第83-88頁、第90頁），該函文為從
    事業務之人於業務上或通常業務過程所須製作之紀錄文書，
    並無顯不可信之情況，依刑事訴訟法第159條之4之規定，均
    應認為有證據能力，亦可見自訴人提出之「消防安全設備審
    核認可申請書」上所蓋台灣高鐵公司及被告甲○之大、小章
    ，係台灣高鐵公司應新幹線會社之請求，在內部職員依據公
    司內部之公文簽核流程，由管理公司大、小章之文管部門直
    接蓋用印章，並未經被告甲○核決，且台灣高鐵公司具名撤
    回本件審查申請，係依照新幹線會社之請求而為之。況依自
    訴人所提內政部消防技術審議委員會電氣暨設計小組第38次
    聯席會議紀錄顯示（見原審卷第12頁），自訴人提出本件工
    程之申請案，截至93年6月11日尚未完成審核認可，且自訴
    人以日商山陽公司終止本件工程契約並不合法為由，訴請日
    商山陽公司民事賠償之訴訟中，雖經原審法院認定自訴人請
    求有理由，日商山陽公司應賠償自訴人3,675,000元，然該
    判決亦認定自訴人與日商山陽公司約定之完工期限為93年6
    月30日，有千齡法律事務所代理日商山陽公司終止與自訴人
    前述工程合約之書函（見原審卷第24至26頁）、原審93年度
    建字第212號民事判決在卷可稽（見原審卷第106之1-109頁
    ），足見被告辯稱因本件工程遲遲未能獲得政府之核可，新
    幹線會社才請求台灣高鐵公司撤回本件申請，即屬有據。是
    綜上所述，自訴人所提出之證據，均無被告甲○、丙○○受
    自訴人委任為自訴人處理事務之約定，或可為自訴人與被告
    甲○、丙○○間有委任關係之證明，揆諸前揭規定及判例意
    旨一所示，要與背信罪之犯罪構成要件不符，尚難以背信罪
    相繩。此外，復查無其他積極證據足資證明被告等確有自訴
    人所指之背信犯行，被告等之犯罪嫌疑應屬不足，因依刑事
    訴訟法第326條第3項規定，裁定駁回自訴。經核尚無不合。
二、抗告意旨略以：抗告人與被告間就「燕巢變電站消防安全設
    備審核認可申請案」之「掛名送件審查」事務，有「委任」
    與「受任」關係存在，亦即被告等事實上係受抗告人委任，
    為抗告人處理事務，否則何以內政部消防署申請審查系爭自
    動滅火設備案，非以台灣高鐵名義掛名送件，嗣亦非以高鐵
    名義撤回申請不可。況系爭安全設備申請審認認可書上所蓋
    用之台灣高鐵及被告甲○之大小章，與被告於94年3月11 日
    提出之具狀人欄大小章相同，且被告丙○○於另案民事案件
    受詰問時證稱：「是甲○這樣叫我作的？」，足認被告甲○
    所辯不知情云云，不足採信。又被告甲○於93年6月30日以
    台灣高鐵名義發文向內政部消防署撤回申請後之翌日即93
    年7月1日，日商三陽工程技術股份有限公司即與吉邦公司簽
    約，且送審之吉邦公司設計資料多達12冊，非一定時日不能
    齊備，足見彼等係預謀掛勾。再者，抗告人早於93年5月間
    即派員進場施作，完成部分達工程百分之三十左右，且能在
    期限內完工，若非被告甲○以台灣高鐵名義撤回申請，焉能
    發生許可未能通過情事，以及嗣因日商三陽工程技術股份有
    限公司於93年6月17日非法終止契約，造成抗告人被迫停工
    之事實，被告辯稱：「係因本件工程遲遲未能獲得政府之核
    可，新幹線會社才請求台灣高鐵公司撤回本件申請」，是否
    可採，仍有未予調查之違法云云。
三、本院查：（一）自訴人雖指稱被告等就「燕巢變電站消防安
    全設備審核認可申請案」之「掛名送件審查」事務，事實上
    係受抗告人委任，為抗告人處理事務，惟為被告等所否認，
　　且抗告人復無法提出證據證明，自難徒憑其空言率予採信。
  　再台灣高鐵公司因係承建高速鐵路，故其於內政部消防署申
    請審查系爭自動滅火設備案，以台灣高鐵名義掛名送件以及
    嗣以高鐵名義撤回申請，乃事所當然，尚難據此認定被告等
    就前開申請案之「掛名送件審查」事務，係受抗告人委任，
    為抗告人處理事務。至系爭安全設備申請審認認可書上所蓋
    用之台灣高鐵及被告甲○之大小章，與被告於94年3月11日
　　提出之具狀人欄大小章是否相同，亦與被告等事實上是否受
  　被抗告人委任無關，至被告丙○○於另案民事案件受詰問時
    固證稱：「是甲○這樣叫我作的？」，但僅能證明被告甲○
    囑被告丙○○撤回系爭自動滅火設備案之審查申請，不能證
    明被告等係受抗告人委任，抗告人執此爭辯，委無足取。（
    二）抗告人主張被告甲○於93年6月30日以台灣高鐵名義發
    文向內政部消防署撤回申請後之翌日即93年7月1日，日商三
    陽工程技術股份有限公司即與吉邦公司簽約，且送審之吉邦
    公司設計資料多達12冊，非一定時日不能齊備云云，即令非
    虛，亦祇能證明日商三陽工程技術股份有限公司事先即已安
    排與吉邦公司簽約之事，不能推定被告等有故意違背任務情
    事。至抗告人是否於93 年5月間即派員進場施作，計完成部
    分達工程百分之三十左右，嗣能否在期限內完工以及是否遭
    日商三陽工程技術股份有限公司非法終止契約，致造成抗告
    人停工，要屬抗告人與日商三陽工程技術股份有限公司間之
    民事糾葛，亦與本案是否構成背信罪無涉。綜上所述，本件
    抗告，為無理由，應予駁回。
四、據上論結，應依刑事訴訟法第412條，裁定如主文。
中　　華　　民　　國　　94　　年　　8 　　月　　31　　日
　　　　　　　　　刑事第二十庭  審判長法　官  陳貽男
　　　　　　　　　　　　　　　　　　  法　官  李世貴
　　　　　　　　　　　　　　　　　　  法　官  高明哲
以上正本證明與原本無異。
不得再抗告。
　                                    書記官  李垂福
中　　華　　民　　國　　94　　年　　9 　　月　　2 　　日
